ACORDAO-COMPLETO-2493317

ACÓRDÃO 16509/2021 ATA 34/2021 - SEGUNDA CÂMARA

VISTOS, relatados e discutidos estes autos de tomada de contas especial instaurada pelo Fundo Nacional de Desenvolvimento da Educação em razão da não comprovação da boa e regular aplicação de recursos federais transferidos ao Município de Juazeiro do Norte/CE por meio do Convênio 806.066/2007 (Siafi 601323) , destinado à implementação das ações educacionais constantes no Plano de Ações Articuladas (PAR) , no âmbito do Plano de Metas Compromisso Todos pela Educação, do Plano de Desenvolvimento da Educação (PDE) , o qual contemplava a construção de escolas,
ACORDAM os Ministros do Tribunal de Contas da União, reunidos em sessão da Segunda Câmara, ante as razões expostas pelo Relator, em:
9.1. rejeitar as alegações de defesa apresentadas por Raimundo Antônio de Macêdo (XXX.127.673-XX) e pela empresa Atlântida Construções e Serviços Ltda. (04.935.594/0001-83) ;
9.2. julgar irregulares, nos termos dos arts. 1º, inciso I, 16, inciso III, alíneas "b" e "c", § 2º, da Lei 8.443/1992, c/c os arts. 19 e 23, inciso III, da mesma Lei, e com os arts. 1º, inciso I, 209, incisos II e III, e 214, inciso III, do Regimento Interno do TCU, as contas de Raimundo Antônio de Macedo (XXX.127.673-XX) e da empresa Atlântida Construções e Serviços Ltda. (04.935.594/0001-83) , e condená-los, em solidariedade, ao pagamento de débito no valor de R$ 156.108,57 (data de ocorrência: 18/11/2008) , com a fixação do prazo de quinze dias, a contar das notificações, para comprovarem, perante o Tribunal (art. 214, inciso III, alínea "a", do Regimento Interno) , o recolhimento da dívida aos cofres do Fundo Nacional de Desenvolvimento da Educação, atualizada monetariamente e acrescida dos juros de mora, calculados a partir das datas discriminadas, até a data do recolhimento, na forma prevista na legislação em vigor, abatendo-se, na oportunidade, eventuais valores já ressarcidos;
9.3. aplicar a Raimundo Antônio de Macedo (XXX.127.673-XX) e à empresa Atlântida Construções e Serviços Ltda. (04.935.594/0001-83) , individualmente, a multa prevista no art. 57 da Lei 8.443/1992, c/c o art. 267 do Regimento Interno do TCU, no valor de R$ 35.000,00 (trinta e cinco mil reais) , com a fixação do prazo de quinze dias, a contar das notificações, para comprovarem, perante o Tribunal (art. 214, inciso III, alínea "a", do Regimento Interno) , o recolhimento das dívidas aos cofres do Tesouro Nacional, atualizadas monetariamente desde a data deste acórdão até a do efetivo recolhimento, se forem pagas após o vencimento, na forma da legislação em vigor;
9.4. com fundamento no art. 26 da Lei 8.443/1992, autorizar, se requerido, o pagamento da importância devida em até 36 (trinta e seis) parcelas mensais e consecutivas, fixando o prazo de 15 (quinze) dias, a contar do recebimento da notificação, para que seja comprovado, perante este Tribunal, o recolhimento da primeira parcela, e de 30 (trinta) dias, a contar da parcela anterior, para que seja comprovado o recolhimento das demais parcelas, devendo incidir sobre cada valor mensal os devidos acréscimos legais, na forma prevista na legislação vigente, além de alertar que a falta de comprovação do recolhimento de qualquer parcela importará no vencimento antecipado do saldo devedor, nos termos do art. 217 do Regimento Interno do TCU;
9.5. com fundamento no art. 28 da Lei 8.443/1992, autorizar, desde logo, a cobrança judicial das dívidas, caso não atendida a notificação;
9.6. com fundamento no art. 16, § 3º, da Lei 8.443/1992, c/c o art. 209, § 7º, do Regimento Interno do TCU, remeter cópia deste acórdão à Procuradoria da República no Ceará, para adoção das medidas que entender cabíveis;
9.7. dar ciência deste acórdão aos responsáveis, ao Município de Juazeiro do Norte/CE e ao Fundo Nacional de Desenvolvimento da Educação.

TCE instaurada pelo FNDE em razão da impugnação parcial de despesas do Convênio 806.066/2007 (Siafi 601323) firmado com o Município de Juazeiro do Norte-CE para implementação de ações educacionais constantes do PAR/PDE.

Segunda Câmara

Município de Juazeiro do Norte/CE; Fundo Nacional de Desenvolvimento da Educação.

3. Responsáveis: Atlântida Construções e Serviços Ltda. (04.935.594/0001-83); Raimundo Antônio de Macêdo (XXX.127.673-XX).

13.1. Ministros presentes: Augusto Nardes (na Presidência), Aroldo Cedraz, Raimundo Carreiro e Bruno Dantas (Relator).
13.2. Ministros-Substitutos presentes: Marcos Bemquerer Costa e André Luís de Carvalho.

ACORDAO-COMPLETO-2570407

Acórdão 3150/2023 - Segunda Câmara

BRUNO DANTAS

Por registrar as principais ocorrências do processo até o momento, resumindo os fundamentos das peças acostadas aos autos, adoto como relatório, com os ajustes necessários, a instrução da secretaria responsável pela análise da demanda (peça 69) , que contou com a anuência do corpo diretivo da unidade (peças 70-71) :
"INTRODUÇÃO
1. Cuidam os autos de tomada de contas especial instaurada pelo Fundo Nacional de Desenvolvimento da Educação (FNDE) em desfavor de Raimundo Antônio de Macedo, prefeito municipal de Juazeiro do Norte/CE na gestão 2005-2008, em razão de irregularidades na prestação de contas dos recursos do Convênio 806.066/2007 (Siafi 601323 - peça 2, p. 77-87; 211-212; 239-240; 265-266) .
2. O objeto do ajuste foi conceder apoio financeiro para implementação das ações educacionais constantes no Plano de Ações Articuladas (PAR) , no âmbito do Plano de Metas Compromisso Todos pela Educação, do Plano de Desenvolvimento da Educação (PDE) , contemplando a ação de construção de escolas.
HISTÓRICO
3. O presente processo foi objeto de duas instruções preliminares (peças 14 e 43) , elaboradas no âmbito da Secex/MG, as quais podem ser resumidas como segue:
3.1. A primeira instrução preliminar (peça 14) concluiu pela realização das seguintes diligências: ao Banco do Brasil, para que encaminhasse os extratos bancários; ao FNDE, para que encaminhasse cópia da prestação de contas do convênio; e ao Município de Juazeiro do Norte/CE, para que encaminhasse cópia dos documentos pertinentes à execução orçamentária, financeira e física do convênio.
3.2. A segunda instrução preliminar (peça 43) concluiu pela realização de citação solidária de Raimundo Antônio de Macedo, Prefeito de Juazeiro do Norte/CE na gestão 2005-2008, e da empresa Atlântida Construções e Serviços Ltda., devido à não comprovação da boa e regular aplicação dos recursos federais, configurada pela ausência de demonstração do nexo de causalidade entre os recursos federais transferidos e o objeto do convênio em razão de movimentação irregular dos recursos na conta específica, bem como de divergências de serviços executados.
4. Os responsáveis foram devidamente citados, por meio dos ofícios constantes das peças 45, 47, 49 e 51 (ARs correspondentes constantes das peças 59, 54, 53 e 58) , tendo comparecido aos autos para apresentar suas alegações de defesa (Raimundo Antônio de Macedo - peça 57; Atlântida Construções e Serviços Ltda. - peça 60) .
5. Por oportuno, cabe ressaltar que os responsáveis foram citados e ouvidos em audiência, em razão das irregularidades e condutas especificadas a seguir:
5.1. Atlântida Construções e Serviços Ltda.:
Irregularidade: não comprovação da boa e regular aplicação dos recursos federais configurada pela ausência de demonstração do nexo de causalidade entre os recursos federais transferidos e o objeto do convênio em razão de movimentação irregular dos recursos na conta específica (item 8 acima) , bem como divergências de serviços executados, quantitativos, qualitativas ou técnicas;
Conduta: Receber injustificadamente recursos federais do Convênio 806.066/2007 (Siafi 601323) , por bens que não foram devidamente entregues, ou executados em desacordo com os projetos aprovados, em razão de contrato firmado com o Município de Juazeiro do Norte/CE, para a construção de escolas municipais, conforme informado ao FNDE na respectiva Prestação de Contas, cujos serviços desconformes estão detalhados em parecer técnico sobre a execução física de objeto conveniado da peça 3, p. 240-262, a seguir transcritos:
'b.1. a estrutura do Castelo d'água foi executada em concreto armado, mas de forma diferente em relação ao projeto padrão FNDE (inconformidade 12815 e Restrições 30512, 30512 e 108927) . A documentação para aprovação foi solicitada na diligência 170/2016, de 21 de março de 2016, e encaminhada pelo Município, porém, de forma incompleta (não consta seu Projeto) . Além disso, o relatório enviado não aprova a estrutura executada (peça 3, p. 244-245) , fato que gerou valor a devolver no montante de R$ 55.634,77 em cada uma de duas escolas relativo à estrutura: formas - R$ 12.981,50; armadura - R$ 31.344,77; concreto 25 Mpa - R$ 11.308,50 (peça 3, p. 244-245) ;
b.2. divergências de serviços, quantitativas, qualitativas ou técnicas, não glosados, decorrente da inexecução dos serviços: portas metálicas 80 x 80 cm; veneziana metálica circular 120 cm; guarda-corpos metálicos, escadas metálicas com proteção; plataforma metálica de transição; alçapão de acesso em castelos d'água; grades e portões no bloco de serviços e pedagógico, impermeabilização de calhas da cobertura com manta asfáltica, rufos de concreto do pátio central e no bloco multiuso, barras de proteção c = 300 cm x h = 45 cm, para as esquadrias da creche, bancos retráteis para PNE, quadro negro, na pré-escola, projetor completo com lâmpada, instalações de combate e prevenção a incêndio, porta PM-04a, no sanitário do bloco administrativo, impermeabilização de calhas da cobertura com manta asfáltica, não instalação de barras 90 cm para PNE, Porta PM-2, executada com qualidade muito ruim, serrada na parte superior e empenada (peça 3, p. 257-260) ;
b.3. problemas estruturais nos objetos executados, em razão de lajes e vigas não engastadas, ficando em balanço (peça 3, p. 260) ;
b.4. da apuração das divergências apontadas, totalizando o valor total a restituir ao erário, conforme quadros de peça 43, subitem 21.4.4, anexa.'
Dispositivos violados: art. 70, parágrafo único, da Constituição Federal; art. 93, do Decreto-Lei 200/1967; alínea 'l' do inciso II, da cláusula terceira, Cláusula nona do termo de Convênio 806066/2007 (Siafi 601323 - peça 2, p. 77-87; 211-212; 239-240; 265-266) .
5.2. Raimundo Antônio de Macedo:
a) Irregularidade: não comprovação da boa e regular aplicação dos recursos federais configurada pela ausência de demonstração do nexo de causalidade entre os recursos federais transferidos e o objeto do convênio em razão de movimentação irregular dos recursos na conta específica (item 8 acima) , bem como divergências de serviços executados, quantitativos, qualitativas ou técnicas;
b) Conduta: não comprovar a boa e regular aplicação dos recursos federais transferidos por meio do Convênio 806.066/2007 (Siafi 601323) ; emitir cheque nominativo à própria convenente (peça 39, p.1, 4, 16 e 22) , sendo que esses mesmos cheques, conforme numeração e valor, aparecem na prestação de contas apresentada como pagamento de despesas de nota fiscal da empresa Atlântida Construções (04.935.594/0001-83) referente à Nota Fiscal 0014/A; realizar os atos de liquidação da despesa para a construção dos objetos conveniados com divergências de serviços executados, quantitativos, qualitativas ou técnicas previstas, considerando os termos do parecer técnico de execução física do objeto conveniado (peça 3, p. 240-262) ;
c) Dispositivos violados: art. 70, parágrafo único, da Constituição Federal; art. 93, do Decreto-Lei 200/1967; alínea 'l' do inciso II, da cláusula terceira, Cláusula nona do termo de Convênio 806066/2007 (Siafi - 601323 - peça 2, p. 77-87; 211-212; 239-240; 265-266) .
6. As alegações de defesa apresentadas serão objeto de análise na seção 'Exame Técnico' da presente instrução.
EXAME TÉCNICO
Análise Preliminar
7. De início, salienta-se que está clara a competência deste Tribunal para julgar este processo, pois ele trata de recursos federais repassados pelo FNDE ao Município de Juazeiro do Norte/CE. Outrossim, não restou caracterizada nenhuma nulidade processual oriunda da inobservância de formalidades que acarretassem prejuízo processual aos responsáveis ou ao interesse público (art. 171 do RI/TCU) . Também foram atendidos os pressupostos de constituição e desenvolvimento válido e regular desta tomada de contas especial (art. 71, inciso II, da Constituição Federal, art. 8°, caput, da Lei 8.443/1992, art. 84 do Decreto-Lei 200/1967, e art. 5°, caput, parágrafo único e incisos I a IV, da IN-TCU 71/2012, modificada pela IN-TCU 76/2016) .
8. Verifica-se que não houve o transcurso de mais de dez anos desde o fato gerador sem que tenha havido a notificação dos responsáveis pela autoridade administrativa federal competente (art. 6º, inciso II, c/c art. 19 da IN-TCU 71/2012, modificada pela IN-TCU 76/2016) , haja vista que o vencimento do prazo para prestação de contas deu-se em 24/10/2014 (peça 11, p. 140) e os responsáveis foram notificados sobre as irregularidades pela autoridade administrativa competente conforme descrito abaixo:
8.1. Raimundo Antônio de Macedo, Prefeito de Juazeiro do Norte/CE na gestão 2005-2008: notificado pelo FNDE por meio do ofício acostado à peça 3, p. 351-353, recebido em 30/8/2016, conforme AR (peça 3, p. 355) ; e
8.2. Atlântida Construções e Serviços Ltda.: a empresa não foi notificada pelo FNDE, porém sua citação ocorreu por meio do ofício acostado à peça 45, recebido em 27/9/2018, conforme AR (peça 59) .
9. Também se verifica que o valor original do débito apurado é igual a R$ 209.910,37  (peça 3, p. 346) , sendo, portanto, superior a R$ 100.000,00, na forma estabelecida nos artigos 6º, inciso I, e 19, da IN-TCU 71/2012, modificada pela IN-TCU 76/2016.
10. A propósito, registra-se que, em atendimento ao item 9.4, do Acórdão 1772/2017-TCU-Plenário (Relator Ministro-Substituto Augusto Sherman Cavalcanti) , foi efetuada pesquisa no sistema processual do TCU, e não foram encontradas tomadas de contas especiais em tramitação com débitos imputáveis aos responsáveis com valores inferiores ao fixado no art. 6º, inciso I, da IN-TCU 71/2012, a fim de que seja observado o disposto no art. 6º, § 1º, da mesma norma.
11. Cabe ressaltar que houve a devida formulação da imputação das irregularidades aos responsáveis, como também sua descrição nos expedientes de citação e audiência, com base na individualização das suas condutas, como detalhado no item 5 desta instrução.
12. Ressalta-se que foi viabilizado o exercício da ampla defesa e do contraditório em sua dimensão substancial, pois os responsáveis foram devidamente citados, por meio dos ofícios constantes das peças 45, 47, 49 e 51 (ARs correspondentes constantes das peças 59, 54, 53 e 58) , tendo comparecido aos autos para apresentar suas alegações de defesa (Raimundo Antônio de Macedo - peça 57; Atlântida Construções e Serviços Ltda. - peça 60) , atendendo ao art. 5º, inciso LV, da Constituição Federal, c/c o art. 12, incisos I e II, da Lei 8.443/1992.
13. Além disso, à luz do parâmetro delineado pelo Acórdão 1441/2016-TCU-Plenário, Relator Ministro Walton Alencar Rodrigues, eventual sanção administrativa a ser aplicada aos responsáveis pelo Tribunal não estaria prejudicada pelo manto prescricional, uma vez que o vencimento do prazo para prestação de contas deu-se em 24/10/2014 e a citação foi ordenada em 3/9/2018 (peça 44) .
14. Portanto, o lapso de tempo entre as ocorrências irregulares e o ato que interrompeu o prazo prescricional é inferior ao decênio considerado na referida decisão.
ANÁLISE DAS ALEGAÇÕES DE DEFESA
Argumentos de Raimundo Antônio de Macedo
15. O responsável alega, em síntese, o seguinte (peça 57) :
15.1. Em 31/12/2008, a importância de R$ 1.191.000,00 ficou em restos a pagar para o exercício de 2009.
15.2. Afirma que, ao assumir a Prefeitura de Juazeiro do Norte, em 1/1/2009, o então Prefeito Manoel Raimundo de Santana Neto não havia tomado providências para a continuação das obras, permanecendo nessa situação de 2009 a 2012, ou seja, passando quatro anos sem dar prosseguimento à obra, causando prejuízos por conta da depreciação e depredação dos serviços executados no ano de 2008. Outra consequência da paralisação das obras foi o término do contrato original firmado com a empresa Atlântida Construções e Serviços Ltda.
15.3. O defendente foi reeleito para a gestão 2013-2016 e, logo no mês seguinte ao término das eleições municipais, foi convocado pelo Ministério Público Federal para firmar o Termo de Ajustamento de Conduta 003/2012.
15.4. Alega que esse TAC foi firmado após uma longa e minuciosa análise do termo de convênio, do contrato firmado entre a Prefeitura e a empresa Atlântida, das medições pagas nas três construções, da auditoria comparando medições e serviços executados e da execução de serviços necessários à implantação das obras que não constavam nos projetos elaborados pelo FNDE.
15.5. Aduz que foi feito também um levantamento completo de todos os serviços a serem feitos, levando em consideração a depreciação dos quatro anos em que as obras ficaram paralisadas (2009-2013) , bem como as adaptações e serviços preliminares necessários.
15.6. Assevera que, em 31/1/2013, já como Prefeito empossado, firmou o TAC 001/2013, firmando o compromisso para a conclusão das obras de construção de três creches, no modelo Proinfância, do Ministério da Educação, nas localidades Parque Antônio Vieira, Parque São João e Vila São Francisco, ratificando os termos do TAC de novembro de 2012.
15.7. Argumenta que o Ministério Público Federal firmou com a Prefeitura de Juazeiro do Norte o compromisso de conclusão, por meio de outra empresa, com a realização de um novo processo licitatório.
15.8. Anota que só teve sucesso na realização do terceiro processo licitatório, havendo sido firmado aditivo ao Termo de Ajustamento de Conduta 001/2013/PRM/JN/CE, para prorrogação de prazo.
15.9. Afirma que, em 14/1/2014, foi assinado o Contrato 2014.01.14.1, entre a Prefeitura de Juazeiro do Norte, por meio da Secretaria Municipal de Educação, e a empresa F P Construtora Ltda.-ME, para a conclusão das obras das três creches Proinfância nas localidades de Parque Antônio Vieira, Parque São João e Vila São Francisco, tendo as obras sido executadas em sua totalidade.
15.10. Alega que o objeto do convênio foi plenamente atendido, com as três escolas entregues à população pelo então Prefeito Raimundo Antônio de Macedo, apesar do enorme lapso temporal pelas circunstâncias já mencionadas, e que todos os recursos repassados pelo FNDE foram utilizados na execução do objeto, com a utilização de recursos próprios alocados pela Prefeitura.
15.11. Aduz ter executado muros de arrimo e fundações não previstos nos projetos do FNDE e recuperado a depreciação que as obras sofreram nos quatro anos de paralisação.
15.12. Informa que todas as escolas se encontram em pleno funcionamento, com acompanhamento rotineiro do Ministério Público Federal - Polo Juazeiro do Norte/Iguatu.
15.13. Anexa os seguintes documentos:
a) Termo de Ajustamento de Conduta 003/2012 (peça 57, p. 7-14) ;
b) Termo de Ajustamento de Conduta 001/2013 (peça 57, p. 15-22) ;
c) Aditivo ao Termo de Ajustamento de Conduta 001/2013/PRM/JN/CE (peça 57, p. 23-25) ;
d) Contrato 2014.01.14.1 (peça 57, p. 26-32) .
Análise
16. O responsável não apresentou argumentos referentes à citação que foi realizada, pois não tentou demonstrar que o FNDE estaria equivocado ao apontar diversas divergências na execução das obras.
17. Não procede o argumento do responsável de que as obras foram concluídas, uma vez que isso nunca esteve em discussão. Inclusive, o parecer técnico de execução física de objeto financiado afirma, no item 4.4, que o objeto da ação está sendo utilizado conforme solicitado e operando em conformidade com os objetivos educacionais a que se propôs (peça 3, p. 243) .
18. Deve-se esclarecer que, caso o objetivo do convênio não tivesse sido alcançado, o débito imputado ao responsável corresponderia à totalidade dos recursos repassados. O fato de o débito imputado ser parcial já demonstra, por si só, que a execução do objeto não está sendo questionada. Ocorre que o objeto, apesar de ter sido executado, apresenta diversas divergências de serviços, listadas no parecer técnico de execução física de objeto financiado (peça 3, p. 240-262) . Essas divergências foram o objeto da citação do responsável, que, entretanto, não se manifestou a esse respeito. Também se esperava que o responsável apresentasse esclarecimentos quanto à emissão de cheques nominativos ao próprio ente convenente, o que prejudica a demonstração do nexo de causalidade entre os recursos federais e o objeto do convênio, mas a defesa sequer mencionou esse elemento da citação. Portanto, não é possível acatar as alegações de defesa de Raimundo Antônio de Macedo, não tendo sido elididas as irregularidades e os débitos que lhe foram imputados.
Argumentos da empresa Atlântida Construções e Serviços Ltda.
19. A responsável alega, em síntese, o seguinte (peça 60) :
19.1. Inicialmente, a conduta pela qual a defendente está sendo responsabilizada seria típica de funcionário público, ou seja, se ocorreram ilegalidades/irregularidades na prestação/execução do serviço, elas não podem ser imputadas à empresa Atlântida.
19.2. Aduz restar provado que a empresa não cometeu qualquer irregularidade digna de sanção, haja vista ter participado de processo licitatório embasado integralmente nos preceitos da Lei 8.666/93, cumprindo fielmente o que estava no contrato formulado.
19.3. Questiona o fato de a empresa estar sendo responsabilizada quando o próprio parecer técnico emitido pelo FNDE registra que o projeto pactuado foi finalizado, que o memorial descritivo e as especificações técnicas foram apresentados, que a planilha pactuada foi apresentada, que o plano de trabalho foi apresentado, que as notas fiscais foram apresentadas etc. Ou seja, as raríssimas apresentações que não foram realizadas em sua totalidade foram feitas de forma parcial.
19.4. Afirma que nem sempre se consegue realizar o projeto em sua inteireza, sem a necessidade de algumas adequações pertinentes e, até certo ponto, corriqueiras. Resta claro que o fato aqui apresentado se trata apenas de um ato corriqueiro, e a falha vislumbrada no relatório emitido pelo FNDE é fruto de mero desconhecimento de causa (prática) na execução das obras decorrentes dos contratos e/ou convênios realizados.
19.5. Alega que a não conclusão das creches se deve à ausência de repasse de recursos, razão pela qual a empresa não pode ser responsabilizada e, muito menos, cobrada pela realização dessas obras.
19.6. Analisa as impropriedades quantitativas e qualitativas apontadas pelo parecer técnico, concluindo que estas não guardam relação com a verdade dos fatos, pois, certamente, se fosse realizada outra vistoria acompanhada pela empresa Atlântida, a conclusão seria bem diferente daquela emitida no parecer, ainda que em data bastante posterior à execução da obra.
19.7. Conclui que ocorreu a compensação de serviços para fundamentar os pagamentos efetuados, ou seja, alguns serviços constantes das medições atestadas não foram realizados, mas outros em valores equivalentes o foram.
19.8. Elenca alguns tópicos que deseja questionar e rebater quanto às irregularidades apontadas pelo parecer:
19.8.1. O município de Juazeiro do Norte/CE não tinha um projeto de implantação de cada uma das escolas, no entanto, foi dada inequivocamente a ordem para iniciar as obras, e esta deveria ser obedecida pela empresa Atlântida.
19.8.2. Dificuldades encontradas pela empresa na execução da obra sem o referido projeto de implantação, tais como falta de avaliação das particularidades de cada terreno, não inclusão de itens de custos na planilha orçamentária da obra, dificuldades de gerenciamento das obras, não realização de laudos de sondagem etc.
19.8.3. É de extrema importância ressaltar que a empresa Atlântida precisou executar todos os itens que constituiriam o referido projeto de implantação ausente de cada creche, e que nenhum deles consta na planilha contratual, ou seja, muitas despesas foram realizadas pela defendente fora do contrato inicial assinado, haja vista que de outra forma o início das obras não seria possível.
19.8.4. Todos os serviços e gastos excepcionais arguidos no tópico anterior podem ser quantificados, o que também seria facilmente constatado caso houvesse uma nova vistoria e fosse elaborado um novo laudo pericial, com o acompanhamento da empresa e do então secretário, Mário Bem, que tudo acompanhou detalhadamente.
19.8.5. O Ministério Público Federal mencionou que o valor conveniado para cada creche foi de R$ 700.000,00, quando, na verdade, esse valor corresponde à quantia inicialmente liberada pelo FNDE para construção das três creches (R$ 2.100.000,00) , a qual teria que ser complementada posteriormente, mediante a assinatura de novo convênio, para que se alcançasse o valor contratado de R$ 3.291.000,00.
19.8.6. A análise do Parquet Federal se equivocou quando concluiu pela inafastável participação da empresa Atlântida no erro praticado pelo FNDE em conjunto com o Município de Juazeiro do Norte/CE, no que se refere ao dever destes em considerar as situações fáticas dos lugares estipulados para a realização das obras, e as peculiaridades de cada terreno, pois esse mesmo Parquet afirmou por diversas vezes que isso seria obrigação particular do convenente.
19.9. Aduz que executou itens que não faziam parte da planilha contratual, mas o fez com a devida autorização da Prefeitura, logo não há como responsabilizar a empresa Atlântida pela formação do suposto avanço financeiro sobre a execução física que fundamenta esta tomada de contas especial.
19.10. Questiona, portanto, a imputação de débito que recaiu sobre a empresa, tendo em vista que se constata inequivocamente a ocorrência de erros no projeto que implicaram, consequentemente, em falhas na sua execução, razão pela qual requer que esta tomada de contas especial seja julgada improcedente, pois não se vislumbra nenhuma irregularidade nas ações da empresa Atlântida.
19.11. Afirma que, com a mudança da gestão municipal, ocorreu a paralisação das obras que estavam em execução, sem que fosse formalizado um distrato contratual, ou seja, sem qualquer respaldo jurídico, haja vista que a empresa prestadora de serviço tinha passado por processo de licitação para realização das obras. A intenção da nova gestão era a de rescindir o contrato com a empresa Atlântida, ainda que extraoficialmente.
19.12. Alega que enviou cartas ao prefeito, ao Procurador da República em Juazeiro do Norte/CE, a este Tribunal e ao FNDE, relatando a paralisação das obras e o não envio dos recursos.
19.13. Relata, ainda, que, para acompanhar de perto a execução das obras, bem como a correta utilização das verbas públicas, necessário fez-se a contratação de Ronaldo Dias Medeiros, construtor civil. Sua função era a de coordenar, fiscalizar e supervisionar o andamento das três creches, além de realizar relatórios mensais sobre a execução e o andamento das obras.
19.14. Ronaldo emitiu uma declaração pormenorizando os valores recebidos, utilizados e faltantes para a conclusão das obras objeto desta tomada de contas especial.
19.15. Anexa os seguintes documentos:
a) contrato de prestação de serviços firmado com Ronaldo Dias Medeiros (peça 60, p. 13-14) ;
b) declaração firmada por Ronaldo Dias Medeiros, informando que seria necessário o valor de R$ 1.159.564,60 para concluir a obra (peça 60, p. 15-18) ;
c) carta enviada ao FNDE (peça 60, p. 20-21) ;
d) carta enviada ao prefeito (peça 60, p. 22-23 e 26) ;
e) carta enviada ao TCU (peça 60, p. 24-25) ;
f) carta enviada ao Procurador da República em Juazeiro do Norte/CE (peça 60, p. 27) ;
g) termo de contrato 2008.05.02.03, firmado entre o município de Juazeiro do Norte e a empresa Atlântida Construções e Serviços Ltda. (peça 60, p. 28-31) ;
h) ordem de serviço autorizando a execução dos serviços (peça 60, p. 32) ;
i) nota de empenho (peça 60, p. 33) .
Análise
20. Inicialmente, registra-se que empresas privadas podem, sim, ser responsabilizadas por irregularidades na execução de serviços pagos com recursos públicos. Inclusive, é possível a responsabilização exclusiva de particular, de acordo com o voto condutor do Acórdão 946/2013-TCU-Plenário (Relator Benjamin Zymler) , prevista na parte final do inciso II do art. 71 da Constituição Federal, que atribui ao TCU a competência para julgar 'as contas daqueles que derem causa a perda, extravio ou outra irregularidade de que resulte prejuízo ao erário público'.
21. Além disso, o fato de a contratação ter ocorrido por meio de processo licitatório não exime a responsável de irregularidades na execução dos serviços contratados. Saliente-se, inclusive, que a CGU observou indícios de conluio entre empresas com a finalidade de favorecer a vencedora (peça 11, p. 15-17) , o que, nesse caso, demonstra que nem mesmo o processo licitatório pode ter sido tão idôneo quanto afirma a defesa.
22. A responsável afirma que o parecer técnico emitido pelo FNDE registra que o projeto pactuado foi finalizado, porém a tabela reproduzida pela responsável em sua defesa (peça 60, p. 4) não diz que o projeto pactuado foi finalizado, mas sim que ele foi apresentado, uma vez que se trata de mera análise da documentação do convênio, como pode ser observado na primeira linha da tabela, onde se lê 'documentação'.
23. Ao contrário do que afirma a defesa, o FNDE considerou o fato de que o aditivo não foi formalizado e pago, por isso não cobrou diversos serviços contratados que não foram executados, como se observa na Tabela I do parecer técnico de execução física de objeto financiado (peça 3, p. 246-257) . O FNDE, contudo, imputou à empresa vários serviços que não foram executados, em razão de sua interferência na estrutura, segurança ou funcionalidade da obra, os quais constam na Tabela II do referido parecer (peça 3, p. 257-260) . Além disso, foram imputados débitos referentes às alterações não justificadas na estrutura dos castelos d'água das escolas dos bairros São José e Antônio Vieira (peça 3, p. 244-245) .
24. Compulsando os elementos trazidos aos autos, não se encontra nenhum documento que comprove a afirmação da defesa de que outros serviços equivalentes foram executados, porém, ainda que isso fosse demonstrado, não seria suficiente para afastar a responsabilidade da empresa, pois ela tinha a obrigação de executar o objeto conforme o que foi contratado, abstendo-se de realizar alterações conforme sua conveniência. Além disso, não foi apresentada qualquer justificativa técnica para que essas alterações fossem realizadas.
25. O Relatório de Demandas Externas 250570, da Controladoria-Geral da União, identificou, com base em visitas in loco realizadas no período de 5/3/2012 a 2/4/2012, que, de fato, alguns serviços foram pagos e não foram executados, enquanto outros foram executados e não foram pagos, o que teria resultado em um montante a maior no valor de R$ 616.174,76, demonstrando que a suposta 'compensação de serviços' beneficiou a empresa, como segue (peça 11, p. 17-23) :
'a) Creche do Parque Antônio Vieira: o total de serviços pagos e não realizados foi de R$ 403.302,23 e de serviços realizados e não-medidos foi de R$ 154.032,16, resultando em montante pago a maior de R$ 249.270,07;
b) Creche do Parque São João: o total de serviços pagos e não realizados foi de R$ 457.068,82 e de serviços realizados e não-medidos foi de R$ 81.527,03, resultando em montante pago a maior de R$ 375.541,79;
c) Creche da Vila São Francisco: o total de serviços pagos e não realizados foi de R$ 107.712,18 e de serviços realizados e não-medidos foi de R$ 116.349,28, resultando em montante pago a menor de R$ 8.637,10.'
26. Também é inverossímil a afirmação de que a empresa foi obrigada a iniciar as obras sem que houvesse um projeto de implantação das escolas, pois toda a documentação do projeto foi apresentada ao FNDE e aprovada pela autarquia antes da assinatura do contrato com a construtora, como se observa na documentação inicial do convênio (peça 2, p. 1-125) . A responsável não apresentou nenhum documento que corroborasse o que foi afirmado nem mesmo demonstrou nexo causal entre sua assertiva e a irregularidade que lhe está sendo imputada. Da mesma forma, a empresa não demonstrou as alegações reproduzidas no item 19.8.2 desta instrução (erros de projeto) nem de que forma isso teria dado causa à irregularidade.
27. Quanto às ordens provenientes da gestão sucessora para que as obras fossem paralisadas, o Relatório de Demandas Externas 250570 (peça 11, p. 24) afirma que a fiscalização da CGU constatou a presença de trabalhadores realizando serviços pertinentes ao Contrato 2008.05.02.03, sem consentimento da Prefeitura e sem amparo contratual, tendo em vista que o prazo para conclusão das três creches seria de 120 dias, ou seja, havia expirado em 18/10/2008, considerando que o contrato foi assinado em 20/6/2008 (peça 60, p. 28-31) . A CGU observa que tal procedimento se configura como fato grave, já que pode ser traduzido como sendo uma tentativa de intensificar a execução de serviços pagos e ainda não realizados. A ausência de amparo contratual, provavelmente, seria a justificativa da gestão sucessora para determinar a paralisação das obras, portanto, mais uma vez, não assiste razão à responsável.
28. Por todo o exposto, conclui-se que as alegações de defesa da empresa Atlântida Construções e Serviços Ltda. devem ser rejeitadas, de tal forma que sua responsabilidade nestes autos seja mantida.
CONCLUSÃO
29. Como se verificou na seção 'Exame Técnico' anterior, restou evidenciada a competência do TCU para julgar o presente processo, pois ele trata de recursos federais repassados pelo FNDE ao Município de Juazeiro do Norte/CE. Também foi caracterizada adequadamente a responsabilidade de Raimundo Antônio de Macedo e da empresa Atlântida Construções e Serviços Ltda., conforme detalhado no item 5 desta instrução.
30. Além disso, restaram demonstrados: (i) a viabilidade do exercício da ampla defesa e do contraditório em sua dimensão substancial e a regularidade na abertura do contraditório e o exercício da ampla defesa (art. 5º, inciso LV, da Constituição Federal c/c o art. 12, incisos I e II, da Lei 8.443/1992) ; (ii) a suficiência dos elementos probatórios indispensáveis à formação do juízo quanto à ocorrência do dano ao erário ocasionado por atos ilícitos e a vinculação desses com as condutas de Raimundo Antônio de Macedo e da empresa Atlântida Construções e Serviços Ltda., arrolados no polo passivo deste processo (art. 5º, caput, parágrafo único, e incisos I, II e IV, da IN-TCU 71/2012) ; e (iii) a ausência de nulidades processuais oriundas da eventual inobservância de formalidades que acarretem prejuízo processual aos responsáveis ou ao interesse público (art. 171 do RI/TCU) . Portanto, estão presentes todos os pressupostos necessários para a formação do juízo de mérito das presentes contas.
31. No que tange ao exame da boa-fé dos responsáveis, será adotado aqui o sentido objetivo da cláusula de boa-fé, isto é, examinando, 'diante de um caso concreto e nas condições em que o agente atuou, qual o cuidado exigível de uma pessoa prudente e de discernimento. Assim o fazendo, encontraremos o cuidado objetivo necessário, fundado na previsibilidade objetiva. Devemos, a seguir, comparar esse cuidado genérico com a conduta do agente, intentando saber se a conduta imposta pelo dever genérico de cuidado harmoniza-se com o comportamento desse agente. A resposta negativa leva à reprovabilidade da sua conduta, à culpa e, enfim, à não caracterização da boa-fé objetiva' (conforme entendimento plasmado no Acórdão 2436/2016-TCU-Plenário, Relator Ministro Augusto Nardes) .
32. No presente caso concreto, à vista dos elementos constantes dos autos, percebe-se que os atos praticados pelos responsáveis não se ajustam ao mencionado modelo objetivo de conduta, pois as suas condutas foram, no mínimo, culposas (por negligência e imprudência) , tendo restado comprovado que o dano ao erário resultou diretamente daquelas condutas.
33. Nesse contexto, não é possível afirmar que houve boa-fé por parte dos responsáveis pois é razoável concluir que lhes era possível ter consciência das ilicitudes de suas condutas e que eram exigíveis condutas diversas daquelas adotadas, considerando as circunstâncias que os cercavam. Portanto, tampouco foram identificadas excludentes de culpabilidade.
34. Então, tendo em vista as irregularidades comprovadas nos autos, e como não foi possível reconhecer a boa-fé dos responsáveis, este Tribunal pode proferir, desde logo, o julgamento definitivo de mérito pela irregularidade das presentes contas, com fundamento no art. 202, § 6º, do RI/TCU.
35. Vale ressaltar que a jurisprudência pacífica nesta Corte é no sentido da imprescritibilidade das ações de ressarcimento ao erário (Súmula-TCU 282) . Dessa forma, identificado dano ao erário, devese instaurar e julgar o processo de tomada de contas especial para responsabilizar seus agentes causadores, respeitando o direito ao contraditório e à ampla defesa, independentemente de quando ocorreram os atos impugnados.
36. Como já analisado, não restou caracterizada a ocorrência da prescrição da pretensão punitiva desta Corte, especificamente no que tange à aplicação de sanção na forma de multa.
PROPOSTA DE ENCAMINHAMENTO
37. Em face de todo o exposto, submetem-se os autos à consideração superior, propondo:
a) rejeitar as alegações de defesa apresentadas por Raimundo Antônio de Macedo (XXX.127.673-XX) , Prefeito de Juazeiro do Norte/CE na gestão 2005-2008, e pela empresa Atlântida Construções e Serviços Ltda. (04.935.594/0001-83) ;
b) julgar irregulares, nos termos dos arts. 1º, inciso I, 16, inciso III, alíneas 'b' e 'c', § 2º, da Lei 8.443/92 c/c os arts. 19 e 23, inciso III, da mesma lei, e com os arts. 1º, inciso I, 209, inciso II, e 214, inciso III, do Regimento Interno/TCU, as contas de Raimundo Antônio de Macedo (XXX.127.673-XX) , Prefeito de Juazeiro do Norte/CE na gestão 2005-2008, e da empresa Atlântida Construções e Serviços Ltda. (04.935.594/0001-83) , em razão de irregularidades na execução do Convênio 806.066/2007 (Siafi 601323) , e condená-los, em solidariedade, ao pagamento da quantia a seguir especificada, com a fixação do prazo de quinze dias, a contar das notificações, para comprovarem, perante o Tribunal (art. 214, inciso III, alínea 'a', do Regimento Interno) , o recolhimento da dívida aos cofres do Fundo Nacional de Desenvolvimento da Educação (FNDE) , atualizada monetariamente e acrescida dos juros de mora, calculados a partir das datas discriminadas, até a data do recolhimento, na forma prevista na legislação em vigor, abatendo-se, na oportunidade, o valor já ressarcido:
	VALOR ORIGINAL (R$) 
	DATA DA OCORRÊNCIA

	R$ 209.910,37
	18/11/2008

c) aplicar a Raimundo Antônio de Macedo (XXX.127.673-XX) , Prefeito de Juazeiro do Norte/CE na gestão 2005-2008, e à empresa Atlântida Construções e Serviços Ltda. (04.935.594/0001-83) , individualmente, a multa prevista no art. 57 da Lei 8.443/1992 c/c o art. 267 do Regimento Interno, com a fixação do prazo de quinze dias, a contar das notificações, para comprovarem, perante o Tribunal (art. 214, inciso III, alínea 'a', do Regimento Interno) , o recolhimento das dívidas aos cofres do Tesouro Nacional, atualizadas monetariamente desde a data do acórdão até a do efetivo recolhimento, se forem pagas após o vencimento, na forma da legislação em vigor;
d) autorizar, desde logo, a cobrança judicial das dívidas, caso não atendidas as notificações, na forma do disposto no art. 28, inciso II, da Lei 8.443/1992;
e) autorizar, nos termos do art. 26 da Lei 8.443/1992, caso solicitado, o parcelamento das dívidas em até 36 parcelas mensais e sucessivas, esclarecendo aos responsáveis que a falta de pagamento de qualquer parcela importará no vencimento antecipado do saldo devedor (art. 217, § 2º, do Regimento Interno do TCU) , sem prejuízo das demais medidas legais;
f) encaminhar cópia da deliberação que vier a ser proferida, bem como do relatório e do voto que a fundamentarem, ao Procurador-Chefe da Procuradoria da República no Estado do Ceará, nos termos do art. 16, § 3º, da Lei 8.443/1992 c/c o art. 209, § 7º, do Regimento Interno do TCU, para ajuizamento das ações cabíveis, informando-lhe que o inteiro teor da decisão pode ser consultado no endereço virtual https://www.tcu.gov.br/acordaos;
g) enviar cópia do acórdão que vier a ser proferido aos responsáveis e ao Fundo Nacional de Desenvolvimento da Educação (FNDE) , nos termos do Memorando-Circular 58/2018-Segecex, de 12/11/2018, para ciência, informando que a deliberação, acompanhada do relatório e do voto que a fundamentarem, estará disponível para consulta no endereço virtual https://www.tcu.gov.br/acordaos, além de esclarecer que, caso requerido, o TCU poderá fornecer sem custos as correspondentes cópias, de forma impressa."
2. 	O Ministério Público junto ao TCU, em oitiva regimental, manifestou-se parcialmente de acordo com o encaminhamento alvitrado pela unidade instrutora, tendo sugerido a redução do valor imputado a título de dano ao erário, nos seguintes termos (peça 72) :
"Trata-se de tomada de contas especial instaurada pelo Fundo Nacional de Desenvolvimento da Educação (FNDE) , em obediência ao item 9.2 do Acórdão 8963/2016-TCU-Segunda Câmara, proferido no TC Processo 027.883/2010-8, resultante da conversão em TCE do TC Processo 012.184/2010-1, relativo à auditoria realizada por este Tribunal nas obras de construção de três creches com recursos do Convênio 806066/2007, firmado com o Município de Juazeiro do Norte/CE.
2. O FNDE concluiu pela existência de dano no valor histórico de R$ 209.910,37, sob a responsabilidade de Raimundo Antônio de Macedo, prefeito municipal entre 2005 e 2008 e 2013 a 2016, decorrente do pagamento por serviços não executados, ou realizados em desconformidade com o plano de trabalho (peça 11, p. 140-148) .
3. No âmbito deste Tribunal, a SecexTCE realizou diligências preliminares ao Banco do Brasil, ao FNDE e ao município (peça 14) . De posse das respostas enviadas, a unidade técnica propôs a citação solidária do ex-prefeito e da empresa contratada para construção das creches, Atlântida Construções e Serviços Ltda., indicando como fundamentos aqueles contidos no parecer na peça 3, 240-262.
4. Os responsáveis tiveram suas defesas analisadas na peça 69, cujo encaminhamento é no sentido de rejeitá-las integralmente e julgar irregulares as contas, condenando-os ao ressarcimento do débito de R$ 209.910,37 e aplicando-lhes multa.
5. De minha parte, manifesto-me parcialmente de acordo com a proposta formulada pela SecexTCE, por entender não existirem elementos que embasem a exigência de devolução da totalidade do valor impugnado.
6. Inicialmente, cumpre esclarecer que para a construção das três creches a Prefeitura Municipal de Juazeiro do Norte/CE firmou com a Atlântida Construções e Serviços Ltda. o Contrato 2008.05.02.03, no valor de R$ 3.291.000,00 (peça 32, p. 7-10) . O Convênio 806066/2008 foi pactuado no montante de R$ 2.079.000,00, de modo que foi necessário posterior aporte de recursos adicionais pelo Município para viabilizar a conclusão das obras, tendo o ex-Prefeito firmado novo contrato no ano de 2014, com a empresa F P Construtora Ltda.-ME (peça 57, p. 26-32) .
7. Como dito anteriormente, as irregularidades motivadoras da citação foram discriminadas no parecer técnico na peça 3, p. 240-262, que contém análise técnica de engenharia com vistas a avaliar a conformidade entre a execução física e os termos pactuados com o município.
8. No item 4.8 do referido documento, o engenheiro civil responsável pela avaliação discorre sobre desconformidades na estrutura do Castelo D'Água, as quais geraram a necessidade de devolução do valor unitário de R$ 55.634,77 para as creches localizadas nos bairros São José e Antônio Vieira (peça 3, p. 244-245) .
9. O item 4.9 apresenta a Tabela I, discriminando serviços que não seriam glosados em razão do não repasse do aditivo ao convênio (peça 3, p. 246-257) e a Tabela II, indicando os que seriam glosados em razão da interferência na estrutura, segurança ou funcionalidade da obra (peça 3, p. 257-260) .
10. A Tabela II apontou débito de R$ 36.133,23 para a creche no Bairro São José (Ação 1) , R$ 29.749,84 para a do Bairro Antônio Vieira (Ação 2) e de R$ 32.757,76 para a do Bairro Vila Nova (Ação 3) , também mencionada como Vila São Francisco ou Pedrinhas nas planilhas de medição e outros documentos contidos nos autos. Houve uma glosa em razão da baixa qualidade e as demais decorreram da inexecução de serviço e não instalação de equipamentos.
11. Confrontando-se as informações contidas na referida tabela (peça 3, p. 257-260) com aquelas constantes das duas planilhas de medição elaboradas pelo engenheiro civil responsável pela fiscalização da obra (peça 31, p. 103-126; peça 32, p. 1-6 e 98-114, e peça 33, p. 1-59) , verifica-se que, de fato, parte dos serviços foi paga sem a correspondente contraprestação. Entretanto, há casos em que não houve dispêndios por parte da Prefeitura, o que tornaria inócua a exigência de devolução de valores.
12. O quadro a seguir indica os serviços ou equipamentos para os quais não há percentual de medição pelo fiscal, bem como a localização dos itens na planilha:
	Item
	Quantitativo sem medição
	Valor glosa (R$) 

	Creche Bairro São José - Parque São João (peça 31, p. 112-122; peça 33, p. 9-34) 

	Impermeabilização de calhas da cobertura com manta asfáltica
	1ª medição - peça 33, p. 12
2ª medição - peça 31, p. 113
	2.960,79

	Rufos de concreto
	1ª medição - peça 33, p. 12
2ª medição - peça 31, p. 113
	908,42

	Instalações de combate e prevenção a incêndio
	1ª medição - peça 33, p. 33-34
2ª medição - peça 31, p. 122
	12.759,56

	Creche Bairro Antônio Vieira (peça 31, p. 103-112 e peça 32, p. 98-114; peça 33, p. 1-9) 

	Rufos de concreto
	1ª medição - peça 32, p. 100
2ª medição - peça 31, p. 104
	2.838,21

	Creche Bairro Vila Nova - São Francisco - Pedrinhas (peça 31, p. 122-126; peça 32, p. 1-6; peça 33, p. 34-59) 

	Porta PM-2
	1ª medição - peça 33, p. 36
2ª medição - peça 31, p. 122
	1921,50*

	Porta PM-04ª
	1ª medição - peça 33, p. 36
2ª medição - peça 31, p. 123
	990,00

	Grades e portões h= 210 cm
	1ª medição - peça 33, p. 37
2ª medição - peça 31, p. 123
	490,62

	Impermeabilização de calhas da cobertura com manta asfáltica
	1ª medição - peça 33, p. 37
2ª medição - peça 31, p. 123
	2.960,79

	Rufos de concreto
	1ª medição - peça 33, p. 37
2ª medição - peça 31, p. 123
	575,61

	Barras de proteção c= 300 cm, h= 45 cm
	1ª medição - peça 33, p. 39
2ª medição - peça 31, p. 124
	100,00

	Bancos retráteis PNE
	1ª medição - peça 33, p. 39
2ª medição - peça 31, p. 124
	330,00

	Barras 90 cm para PNE
	1ª medição - peça 33, p. 39
2ª medição - peça 31, p. 124
	1.256,90

	Barras 45 cm para PNE
	1ª medição - peça 33, p. 39
2ª medição - peça 31, p. 124
	157,11

	Quadro negro
	1ª medição - peça 33, p. 39 2ª medição - peça 31, p. 124
	291,94

	Porta papel higiênico em louça de embutir
	1ª medição - peça 33, p. 43
2ª medição - peça 31, p. 125
	575,00

	Equipamentos (conjunto motobomba) 
	1ª medição - peça 33, p. 43
2ª medição - peça 31, p. 125
	4.998,50

	Tê de inspeção de PVC esgoto, série R, 150 x 100 mm
	1ª medição - peça 33, p. 45
2ª medição - peça 31, p. 126
	879,67

	Raio hemisférico (formato abacaxi) 150 mm
	1ª medição - peça 33, p. 45
2ª medição - peça 31, p. 126
	2.238,50

	Projetor completo com lâmpada de 250 W
	1ª medição - peça 33, p. 52
2ª medição - peça 32, p. 3
	744,02

	Projetor completo com lâmpada de 150 W
	1ª medição - peça 33, p. 52
2ª medição - peça 32, p. 3
	1.488,04

	Instalações de combate e prevenção a incêndio
	1ª medição - peça 33, p. 59
2ª medição - peça 32, p. 5-6
	12.759,76

*glosa decorrente de má qualidade
13. Nesse sentido, considerando a ausência de medições quanto aos itens acima indicados, é possível inferir que não integraram os pagamentos feitos com base nas duas planilhas que suportaram os dispêndios realizados pela Prefeitura em favor da Atlântida Construções Ltda., cujas notas fiscais se encontram na peça 32, p. 69 (R$ 1.230.000,00 relativos à 1ª medição) , e na peça 31, p. 81 (R$ 870.000,00 referentes à 2ª medição) .
14. De se ressaltar, ainda, que parte das glosas realizadas com fundamento em possível inexecução foram objeto de pagamento posterior, ainda que parcial, no âmbito do contrato firmado com a F P Construtora Ltda.-ME, custeado por recursos municipais, conforme sinalizado na tabela a seguir:
	Item
	Medição
	Valor pago (R$) 

	Creche Bairro São José - Parque São João

	Impermeabilização de calhas da cobertura com manta asfáltica
	3ª medição - peça 4, p. 66
	4.769,81

	Creche Bairro Vila Nova - São Francisco - Pedrinhas

	Grades e portões h= 210 cm
	14ª medição - peça 8, p. 44
	3.230,51

	Impermeabilização de calhas da cobertura com manta asfáltica
	2ª medição - peça 4, p. 25
	3.107,01

	Rufos de concreto
	13ª medição - peça 5, p. 115
	2.208,48

	Tê de inspeção de PVC esgoto, série R, 150 x 100 mm
	9ª medição - peça 6, p. 218
11ª medição - peça 7, p. 76
	645,96
538,30

15. Nesse contexto, em face das informações registradas nas planilhas de medição constantes dos autos, entendo razoável que não se imponha aos responsáveis a obrigação de restituir aos cofres públicos os valores indicados na planilha do item 12 deste parecer, cujo somatório atinge R$ 52.224,94, e proponho reduzir tais parcelas do débito objeto de condenação.
16. Quanto ao restante dos itens, à míngua de elementos de defesa e tendo em vista constarem como medidos e pagos, a constatação quanto à inexecução impõe que sejam devolvidos os montantes a eles correspondentes, na forma sugerida pela unidade técnica.
17. Por derradeiro, informo que a tabela referente à Ação 3 (Creche Bairro Vila Nova/São Francisco/Pedrinhas) , constante da instrução na peça 43, p. 9, utilizada para fins de citação, apresenta divergência em relação ao parecer técnico na peça 3, p. 259-260, aparentemente por ter sido reproduzida a tabela atinente à Ação 1 (Creche Bairro São José/Parque São João) . Para fins de redução do débito na forma ora cogitada, utilizou-se como parâmetro o documento oficial elaborado pelo FNDE (peça 3, p. 259-260) .
18. Diante do exposto, este membro do Ministério Público de Contas manifesta-se de parcialmente de acordo com a unidade técnica, sugerindo a redução do dano para R$ 157.685,43."
É o Relatório.

8.1. Maria Nathalia Gonçalo dos Santos (34.302/OAB-CE) e outros, representando Raimundo Antônio de Macêdo.
8.2. Wilson de Norões Milfont Neto (15.248/OAB-CE) e outros, representando Atlântida Construções e Serviços Ltda.

Procurador Sergio Ricardo Costa Caribé.

TOMADA DE CONTAS ESPECIAL. MUNICÍPIO DE JUAZEIRO DO NORTE/CE. CONVÊNIO 806.066/2007 (SIAFI 601323). TRANSFERÊNCIA DE RECURSOS FEDERAIS PARA ATENDIMENTO AO PLANO DE AÇÕES ARTICULADAS (PAR), NO ÂMBITO DO PLANO DE METAS COMPROMISSO TODOS PELA EDUCAÇÃO, DO PLANO DE DESENVOLVIMENTO DA EDUCAÇÃO (PDE). NÃO COMPROVAÇÃO DA BOA E REGULAR APLICAÇÃO DOS RECURSOS. CITAÇÃO. REJEIÇÃO DAS ALEGAÇÕES DE DEFESA APRESENTADAS. IRREGULARIDADE DAS CONTAS. DÉBITO. MULTA.

TOMADA DE CONTAS ESPECIAL (TCE)

Secretaria de Controle Externo de Tomada de Contas Especial (SecexTCE).

Trata-se de tomada de contas especial instaurada pelo Fundo Nacional de Desenvolvimento da Educação (FNDE) em razão da não comprovação da boa e regular aplicação de recursos federais transferidos ao Município de Juazeiro do Norte/CE por meio do Convênio 806.066/2007 (Siafi 601323) , destinado à implementação das ações educacionais constantes no Plano de Ações Articuladas (PAR) , no âmbito do Plano de Metas Compromisso Todos pela Educação, do Plano de Desenvolvimento da Educação (PDE) , o qual contemplava a construção de três escolas.
O convênio foi firmado no valor de R$ 2.100.000,00, sendo R$ 2.079.000,00 à conta do concedente e R$ 21.000,00 a título de contrapartida municipal. Os recursos foram transferidos em favor da conta específica mediante a ordem bancária 2008OB700022, de 26/6/2008.
Na fase interna da TCE, o órgão concedente concluiu pela impugnação parcial das despesas em virtude da ausência de demonstração do nexo de causalidade entre os recursos federais transferidos e o objeto do convênio, tendo em vista a movimentação irregular de recursos na conta específica e divergências de serviços executados, por motivos quantitativos, qualitativos e/ou técnicos. O Controle Interno anuiu a esse posicionamento.
No âmbito do TCU, o Prefeito gestor à época, Raimundo Antônio de Macêdo, e a contratada, Atlântida Construções e Serviços Ltda., foram regularmente citados e apresentaram alegações de defesa. Em análise de mérito, a secretaria especializada concluiu pela improcedência dos argumentos dos responsáveis e propôs julgar irregulares suas contas, com a imputação do débito e a aplicação da multa prevista no art. 57 da Lei 8.443/1992.
O Ministério Público junto ao TCU anuiu aos exames da secretaria especializada, porém discordou da composição do valor do débito ao sugerir redução parcial pelos fundamentos constantes de seu parecer (peça 72) , transcrito no relatório precedente e comentado adiante.
Corroboro as análises empreendidas pela unidade instrutora, com o ajuste proposto pelo Parquet especializado, razão pela qual incorporo os fundamentos apresentados às minhas razões de decidir. 
Com efeito, o ex-Prefeito não logrou trazer aos autos quaisquer justificativas para as irregularidades verificadas. Suas alegações focaram na demonstração de que o objeto do convênio (três creches no modelo Proinfância, do Ministério da Educação, nas localidades Parque Antônio Vieira, Parque São João e Vila São Francisco) teria sido concluído, embora em data bastante posterior à vigência.
Ocorre que ao responsável não foi imputada a inexecução do objeto, mesmo porque o parecer técnico de execução física, elaborado pelo FNDE, confirmou que as creches estariam sendo utilizadas conforme solicitado e operando em conformidade com os objetivos educacionais previstos, ainda que com desconformidades construtivas (peça 3, p. 243) . 
O que se discute nos autos é que o objeto, apesar de executado, apresenta diversas divergências de serviços, listadas no parecer técnico de execução física de objeto financiado (peça 3, p. 240-262) . Essas discrepâncias foram objeto da citação do responsável, que, entretanto, não se manifestou a esse respeito. 
Sob esses fundamentos, rejeito as alegações de defesa de Raimundo Antônio de Macêdo e mantenho as irregularidades e os débitos que lhe foram imputados.
A responsabilidade da contratada, Atlântida Construções e Serviços Ltda., encontra-se igualmente demonstrada e caracteriza-se pelo recebimento de recursos federais sem que determinados bens e serviços contratados tenham sido devidamente entregues ou prestados em conformidade com os projetos aprovados, o que configurou desconformidades quanto a: i) a execução da estrutura do castelo d´água; ii) divergências de serviço de ordem quantitativa, qualitativa e/ou técnicas, os quais não foram glosados; iii) problemas estruturais nos objetos executados; e iv) apuração das divergências diversas complementares - todas detalhadas no relatório precedente e nos autos.
Em sua defesa, a empresa alegou, em resumo: i) ausência de jurisdição do TCU para responsabilizá-la; ii) regularidade da licitação e da execução contratual; iii) ausência de projetos básicos das creches quando do início dos trabalhos, o que teria imposto dificuldades operacionais; iv)  que as impropriedades quantitativas e qualitativas apontadas não guardariam relação com a verdade dos fatos; v) que houve compensação de serviços para fundamentar os pagamentos efetuados, ou seja, alguns serviços constantes das medições atestadas não foram realizados, mas outros em valores equivalentes o foram; e iv) paralisação das obras pela gestão municipal sucessora.
Esses e os demais argumentos de defesa foram refutados na forma da instrução reproduzida no relatório precedente, uma vez que não estão presentes elementos documentais ou contrafactuais que afastem as conclusões dos autos e os pareceres emitidos pelo FNDE com relação às falhas técnicas, qualitativas e quantitativas, identificadas na execução das obras das creches. 
No essencial, observa-se que o FNDE imputou à empresa vários serviços que não foram executados, em razão de sua interferência na estrutura, segurança ou funcionalidade da obra, os quais constam em parecer técnico. Além disso, foram imputados débitos referentes às alterações não justificadas na estrutura dos castelos d'água das escolas dos bairros São José e Antônio Vieira.
Diante dos elementos dos autos, não se encontra qualquer documento que comprove a afirmação da defesa de que outros serviços equivalentes foram executados. E, ainda que isso fosse demonstrado, não seria suficiente para afastar a responsabilidade da contratada, pois essa tinha a obrigação de executar o objeto conforme o contratado, abstendo-se de realizar alterações segundo sua conveniência. Além disso, não foi apresentada qualquer justificativa técnica para as alterações realizadas.
Está evidenciado, portanto, que a contratada foi favorecida com recursos federais e, consequentemente, contribuiu para a consumação do débito apurado nas presentes contas, devendo por ele responder solidariamente. 
Os demais argumentos de defesa foram refutados na forma da instrução reproduzida no relatório precedente, ao qual remeto por dever de síntese e objetividade processuais, dispensando-se considerações adicionais. 
Nessa toada, as responsabilidades do ex-Prefeito e da contratada encontram-se regularmente demonstradas e caracterizam-se, resumidamente, pela ausência de demonstração do nexo de causalidade entre parcela dos recursos transferidos e o objeto pactuado, tendo em vista, principalmente, as falhas construtivas e divergências de serviços executados, por motivos quantitativos, qualitativos e/ou técnicos. 
Destaco, por fim, as considerações do parecer do MPTCU, o qual sugere a redução do débito para R$ 157.685,43, com fundamento nos relatórios produzidos para fins de pagamento à contratada. Estou de acordo que a ausência de medições quanto aos itens indicados na tabela constante no item 12 do parecer do MPTCU, que somam R$ 52.224,94, permite inferir que esses não integraram os pagamentos realizados pela Prefeitura em favor da Atlântida Construções Ltda., e portanto, não podem ser objeto de condenação em débito para fins de ressarcimento. 
Não bastante, promovo ligeiro ajuste no valor do débito sugerido, de R$ 157.685,43 para R$ 156.108,57, de maneira a respeitar, para fins de condenação, a proporcionalidade de recursos federais aportados ao ajuste (R$ 2.079.000,00, ou 99%) frente ao total conveniado (R$ 2.100.000,00) , tendo em vista que a diferença (R$ 21.000,00, ou 1%) correspondeu à contrapartida da convenente. 
Sendo assim, as informações constantes do processo não permitem concluir pela regular aplicação dos recursos, cabendo julgar irregulares as contas dos responsáveis, condenando-os ao pagamento do débito apurado nos autos e aplicando-lhes a multa prevista no art. 57 da referida Lei. 
 Ante o exposto, voto por que o Tribunal adote o Acórdão que ora submeto à deliberação deste Colegiado. 
TCU, Sala das Sessões, em 28 de setembro de 2021.
Ministro BRUNO DANTAS 
Relator